【裁判字號】    97,訴更一,45
【裁判日期】    970814
【裁判案由】    營利事業所得稅
【裁判全文】
臺北高等行政法院判決
                                 97年度訴更一字第00045號
                              .
原      告  工量國際企業股份有限公司
代  表  人  甲○○（董事長）
訴訟代理人  邱創賢會計師
            乙○○(總經理)
被      告  財政部臺北市國稅局
代  表  人  凌忠嫄（局長）
訴訟代理人  丙○○
上列當事人間因營利事業所得稅事件，原告不服財政部中華民國
94年5 月18日台財訴字第09400097180 號（案號：第00000000號
）訴願決定，提起行政訴訟，經判決後，最高行政法院發回更審
，本院判決如下：
    主  文
原告之訴駁回。
第一審及第二審發回前訴訟費用由原告負擔。
    事  實
一、事實概要：
    原告民國（下同）90年度營利事業所得稅結算申報，列報非
    營業損失新臺幣（下同）10,286,809元，被告初查以上開非
    營業損失項下其他損失欄列報6,187,691 元，其中4,775,03
    8 元係原告於84年間售予欣彰天然氣股份有限公司（下稱欣
    彰公司）之智慧型瓦斯錶遙讀控制設備損壞之維修費用，乃
    予剔除，核定非營業損失為5,511,771 元。原告不服，主張
    其與欣彰公司簽訂之遙讀抄錶系統設備裝置工程，就實質言
    ，並非保固年限的問題，問題在於原告裝置之遙讀抄表系統
    不準確，無法作為欣彰公司向各住戶收取瓦斯費之依據，造
    成其極大困擾，原告為了永續經營、商譽及責任，認為以本
    國之技術水準尚無法突破此一瓶頸，遂向日本理光公司分批
    進口微電腦瓦斯錶集中抄錄系統，至大鈺公司僅負責硬體設
    備之施工及讀錶驅動程式，有關讀錶網路系統控制軟體及掌
    上型電腦資料庫管理系統則由原告負責，大鈺公司施工後未
    能完成測試成功，原告已去函向大鈺公司請求賠償，但未有
    結果，經與律師研討及依常理判斷，如採取法律程序向大鈺
    公司求償，不可能勝訴，故未以法律途逕追償云云，向被告
    申請復查，經被告審核後，以系爭遙讀抄錄設備，原告與欣
    彰公司簽訂工程合約，相關支出配合收入亦已列報為成本，
    嗣因測試未成功，於86年間再度向大鈺公司重新訂購，重新
    購置費用已列報損失，原告除無法提出文件，證明系爭測試
    未能成功產品責任歸屬應由原告或通量公司或大鈺公司或欣
    彰公司負擔，復依原告與欣彰公司所訂合約第8 款約定：「
    乙方（原告）交清貨品經甲方（欣彰公司）驗收合格，乙方
    開立發票」欣彰公司已付清該筆款項，為原告所不爭，又理
    光牌系統與原抄錄系統功能價格差異甚鉅，有原告88年10月
    28日（88）工字第099 號函可資佐證，原告既無法提出責任
    歸屬證明，又以較原合約約定更多功能的產品作為賠償，不
    符賠償對等原則，顯屬對他人之饋贈，原核否准認列，尚無
    不合為由，作成93年12月27日財北國稅法字第0930247931號
    復查決定( 下稱原處分) 駁回其復查申請，原告不服，提起
    訴願，亦遭決定駁回，遂向本院提起行政訴訟，經本院以95
    年5 月23日94年度訴字第2219號判決被告敗訴，被告不服，
    提起上訴，原判決經最高行政法院以97年4 月3 日97年度判
    字第216 號判決廢棄發回本院更為審理。
二、兩造聲明：
  (一)原告聲明求為判決：
    1.訴願決定及原處分（即復查決定）均撤銷。
    2.訴訟費用由被告負擔。
  (二)被告聲明求為判決：
    1.原告之訴駁回。
    2.訴訟費用由原告負擔。
三、兩造之爭點：
  (一)原告主張之理由：
    1.針對最高行政法院判決指摘系爭損失是否係屬「經營本業
      及附屬業務以外之損失」部分，補充理由如下：
      (1)本件原告經營瓦斯器材買賣安裝工程業務，84年與欣彰
        公司訂立遙讀抄錶系統設備裝置工程合約，因遙讀抄錶
        設備測試不成功，復於86年向大鈺公司重新訂購，更新
        後仍有問題且頻頻故障，欣彰公司乃於88年10月12日通
        知原告擬中止該系統之繼續使用並請求賠償，原告嗣進
        口日本理光牌微電腦瓦斯錶集中抄錶系統，以更換原無
        法達到約定功能之舊系統，為被告所不爭執，亦經欣彰
        公司職員蔡仲達到庭陳述明確，核與原告之主張及所提
        資料，均大致相符，原告主張之事實既為真實，依最高
        行政法院(89 年7 月1 日改制前為行政法院) 58年判字
        第211 號判例意旨，原告依與欣彰公司之合約享受權利
        及負擔義務，均屬其業務範圍，系爭原告因履行瑕疵擔
        保責任更換設備之損失，自應認為原告本身業務之損失
        ，不能認為與業務無關，而謂非因業務所生之損失。
      (2)原告與欣彰公司所訂之合約，總價為688 萬元，扣除成
        本費用後，所圖利潤固然僅在數百萬元之內，但如原告
        不履行瑕疵擔保責任，另行交付無瑕疵之物，而任由欣
        彰公司請求賠償所受損害及所失利益，原告所需賠償之
        金額可能超過688 萬元，更何況原告公司無形的商譽損
        失，最高行政法院判決以「所圖利潤應僅在數百萬元之
        內」為前提，質疑原告一再換裝設備，有違一般商業營
        業常規之論點，除違背民法相關規定，以及本案之基本
        法律關係外，亦根本不合邏輯。
      (3)最高行政法院判決稱「未見被上訴人提出欣彰公司有具
        體事證或其客戶請求之證明」、「被上訴人捨國內一般
        品牌，而以其收益不相當之高額費用4,775,038 元向日
        本進口高品質多功能之設備，而為欣彰公司改裝設備」
        有違一般商業營業常規，判決中並未敘明何謂「一般商
        業營業常規」，惟揆諸現行營利事業所得稅不合常規移
        轉訂價查核準則第4 條第1 項第7 款之規定：「不合營
        業常規或不合交易常規：指交易人相互間，於其商業或
        財務上所訂定之條件，異於雙方為非關係人所為，致原
        應歸屬於其中一交易人之所得，因該等條件而未歸屬於
        該交易人者。」申言之，「不合營業常規」或「不合交
        易常規」僅存在於關係人（關係企業）間（查核準則第
        2 條第1 、2 項亦已明白揭示），倘交易雙方為非關係
        人，縱然因「買方市場」或「賣方市場」之不同，致使
        買方或賣方掌握較大的議價或協商空間，其交易或協商
        亦係雙方在商言商、討價還價下的結果，不能以「不合
        營業常規」或「不合交易常規」視之，現行營利事業所
        得稅查核準則第22條第1 項第1 款逕予規定：「銷貨價
        格顯較時價為低者，依下列辦法辦理：一、銷貨與關係
        企業以外之非小規模營利事業，經查明其銷貨價格與進
        貨廠商列報成本或費用之金額相符者，應予認定。」，
        而無須提示同條第2 項正當理由及證明文件供核，正是
        此一原則之具體表現。本案原告與欣彰公司並非關係人
        ，而係利害相對之獨立個體，原告做出更換欣彰公司設
        備之決策，必然係全面考量法律責任、維護公司信譽等
        因素，而做出原告認為最有利的決定，最高行政法院判
        決及被告以片面理由予以責難，認定原告與欣彰公司非
        關係人間存有不合營業常規情事，除與事實不符外，在
        法律上根本違背上揭法規之規定意旨。
      (4)退萬步言，姑且不論原告與欣彰公司非為關係人，法律
        上不應被認定雙方間存有不合營業常規情事，就事實而
        言：
        最高行政法院判決所稱「不見被上訴人提出欣彰公司
          有具體事證」乙節，試問原審判決第7 頁所列欣彰公
          司84欣彰購契字第029 號合約書，大鈺公司000-0000
          號訂購單，86年8 月1 日及87年10月20日欣彰公司工
          務連繫單，欣彰公司88年10月12日欣彰字第285 號函
          ，原告88年10月15日工字第085 號函，大鈺公司88年
          10月18日鈺科字第093 號函，原告88年10月28日工字
          第099 號函，欣彰公司88年11月16日欣彰工字第126
          號函欣彰公司91年2 月25日工程驗收報告，以及欣彰
          公司職員蔡仲達之證詞等等，難道不是具體事證嗎？
          又被告補充答辯指摘即使有重新安裝之事實，尚難證
          明責任即歸屬原告乙節，查原告與欣彰公司簽訂遙讀
          抄錶系統設備設置工程合約，而未能依合約為完全之
          給付，有上揭資料為證，原告自應依民法第227 條規
          定負不完全給付之責任，被告對上揭資料之真正未爭
          執，卻屢屢指摘尚難證明責任歸屬原告，無非係因原
          告未提示雙方進行訴訟、仲裁或公正專業人士之鑑定
          報告供核，惟行使權利，履行義務，本可依誠實及信
          用方法為之，倘雙方當事人對責任歸屬並無爭議，自
          不必訴請法院判決或請公正專業人士鑑定或仲裁，遍
          尋所得稅法及相關法令規定，尚無類此案件須提示法
          院裁判、鑑定報告或仲裁等證明文件方得列支損失之
          規定，被告對原告所提資料之真正不爭執，卻不予採
          信，應請被告明示必須提示何種資料，並請  鈞院審
          查被告之要求是否係屬增加法律所無之限制。
        至於最高行政法院判決稱未見欣彰公司「其客戶請求
          之證明」乙節，瓦斯遙讀抄錶系統之準確性涉及瓦斯
          用戶之費用負擔，且部分用戶更質疑是否有瓦斯外洩
          等公共安全問題，所以欣彰公司用戶確實抱怨連連，
          但欣彰公司用戶對瓦斯費用或安全有質疑，當然直接
          找欣彰公司反應協調，就如同我們買的新房子水電不
          通，當然找建設公司，不可能直接找建設公司之水電
          承包商，故原告公司沒有欣彰公司「客戶請求之證明
          」（如與大樓住戶開會協調之會議紀錄或住戶要求重
          新安裝之證明等文件），係合乎一般社會常情，倘被
          告認為欣彰公司「客戶請求之證明」，對於待證事實
          之認定具有必要性，可函請欣彰公司提供或直接向欣
          彰公司客戶函證，以此責難原告，根本就是找錯對象
          ，不依經驗法則判斷事實。
        關於最高行政法院判決稱「被上訴人捨國內一般品牌
          ，而以與其收益不相當之高額費用4,775,038 元向日
          本進口高品質多功能之設備」乙節：查當時瓦斯遙讀
          抄錶系統之國內硬體設備及原告公司軟體技術尚不完
          全成熟，原告於使用國內通量公司及大鈺公司設備後
          ，仍測試不成功，故障頻頻，才向日本進口理光牌設
          備，怎麼能說原告捨國內一般品牌係不合營業常規呢
          ？更何況本案之重點，應在於原告為欣彰公司更換設
          備有無法律上之原因，而非更換之設備係屬國內品牌
          或國外品牌問題。次查，理光牌設備之積極性功能也
          是遙讀抄錶功能，其他地震遮斷等功能，只是消極（
          安全）性功能，並不能直接增加欣彰公司之效用，況
          且重點是原告找不到其他只有遙讀抄錶功能，而且品
          質好又願意提供技術指導之設備，難道要叫原告再花
          錢請理光牌廠商再把其他功能都拆除嗎？又參諸政府
          採購法施行細則第25條規定，所稱「同等品」指經機
          關審查認定，其功能、效益、標準或特性不低於招標
          文件所要求或提及者，本案原告為履行合約需要而交
          付較原合約約定更多功能的產品，就買受人欣彰公司
          而言，只是受領同等品而已，被告不應認定係原告對
          欣彰公司之饋贈，或原告與欣彰公司間存有不合營業
          常規情事（否則如政府機關因採購而受領功能較多之
          同等品，豈不是出賣人對政府之捐贈，或該出賣人與
          政府機關間有不合營業常規之安排）。
        關於最高行政法院判決所稱「依被上訴人與欣彰公之
          合約觀之，並未見被上訴人有其保固期間之約定……
          何以再於事隔多年後，又為欣彰公司作設備之更新」
          乙節：查遙讀抄錶系統是否準確須長期測試，而且法
          律上本不因無約定保固期間，或已付清貨款，而得免
          除對於買賣標的物隱藏性瑕疵之擔保責任，故本案原
          告另行交付無瑕疵之物，仍然係基於買賣合約之給付
          ，並非無法律上之原因而為給付，不應被認定為經營
          本業及附屬業務以外之費用或損失。次查，坊間常有
          汽車製造公司於汽車出廠多年後，發現某些零件有瑕
          疵，無論是否已逾保固期間，基於維護商譽及車主安
          全，均召回免費更換零件，但從未耳聞被稽徵機關認
          定為經營本業及附屬業務以外之費用或損失，顯見保
          固期間並非是否係屬經營本業及附屬業務以外之費用
          或損失之認定關鍵。第查，更何況本案係從一開始使
          用通量公司之設備後，既有度數不正確、頻頻故障等
          等問題，原告與欣彰公司就不斷磋商設法解決，一直
          到更換理光牌設備後，才於91年12月18日完成測試（
          欣彰公司91年12月18日（91）欣彰工字第125 號函）
          ，並由原告於92年1 月8 日出具保固切結書，自92年
          1 月1 日起至92年12月31日止保固一年，故最高行政
          法院判決稱「未見被上訴人有其保固期間之約定……
          再於事隔多年，又為欣彰公司作設備之更新」係對於
          本案事實之誤解，換言之，本案應係一直未測試成功
          完成驗收之問題，而非完成驗收後未約定保固期間之
          問題。同樣，被告指摘欣彰公司依合約規定，於驗收
          合格後，已付清該項款項，原告仍不斷負賠償責任，
          自有可議乙節，亦與事實不符，蓋遙讀抄錶系統須長
          期測試，欣彰公司於付款時仍未完成驗收，被告誤將
          付清貨款視同完成驗收，復基於該錯誤之認知心證原
          告不合營業常規，實係一連串之錯誤。（縱使如被告
          所認知欣彰公司已完成驗收，原告依法亦應負有瑕疵
          擔保責任，被告不應視而不見，併予陳明。）
    2.針對最高行政法院判決指摘「應否待被上訴人於向通量公
      司、大鈺公司求償後，業已得確定該二家公司賠償金額始
      得知其實際損失之金額時，方得以過期帳列支損失」之部
      分，補充理由如下：
      (1)按「營利事業所得之計算，以其本年度收入總額減除各
        項成本費用、損失及稅捐後之純益額為所得額。」、「
        營利事業所得稅之調查、審核，應依稅捐稽徵法、所得
        稅法及本準則之規定辦理，其未經規定者，依有關法令
        之規定辦理。」、「凡應歸屬於本年度之收入或收益，
        除會計基礎經核准採用現金收付制者外，應於年度決算
        時，就估計數字，以「應收收益」科目列帳。但決算時
        ，因特殊情形，無法確知之收入或收益，得於確知之年
        度以過期帳收入處理。」、「凡應歸屬本年度之費用或
        損失，除會計基礎經核准採用現金收付制者外，應於年
        度決算時，就估計數字，以「應付費用」科目列帳，但
        年度決算時，因特殊情形無法確知之費用或損失，得於
        確知之年度以過期帳費用或損失處理。」分別為所得稅
        法第24條第1 項前段及營利事業所得稅查核準則（以下
        稱查核準則）第2 條第1 項、第27條、第64條所明定。
        次按「公司組織之營利事業，其費用支出憑證開立日期
        在當年度，非屬營利事業所得稅結算申報查核準則第64
        條所稱因情形特殊在當年度無法確知之費用……」為財
        政部63年10月3 日台財稅第37272 號函所明釋。又「支
        出之效益及於以後各期者，列為資產。其效益僅及於當
        期或無效益者，列為費用或損失。」、「營業成本及費
        用，應與所由獲得之營業收入相配合，同期認列。損失
        應於發生之當期認列。」為商業會計法第48條及第60條
        所規定。
      (2)查核準則第64條但書所稱因特殊情形無法確知之費用或
        損失，相對於該條前段規定，應係指費用或損失之金額
        尚未確定且無法合理估列者而言，惟原告為更換原無法
        達到與欣彰公司約定功能之舊系統，而向日本進口之理
        光牌設備，其金額為4,775,038 元，已經是確定且收付
        實現之金額，無須再就估列數以「應付費用」科目列帳
        ，故根本連該條前段規定都無須適用，更不用說有適用
        但書之餘地。次查，所謂收入成本費用配合原則係指「
        營業成本及費用，應與所由獲得之營業收入相配合，同
        期認列。」，惟原告向日本進口理光牌設備並非以賺取
        通量公司、大鈺公司之賠償收入為目的，且原告向日本
        進口理光牌設備亦非係取得通量公司、大鈺公司賠償收
        入之成本費用？兩者並不具有收入與成本費用之關係，
        故應無於認列通量公司、大鈺公司賠償收入之年度，方
        得認列向日本進口理光牌設備支出之問題，亦無最高行
        政法院判決指摘「應否待被上訴人於向通量公司、大鈺
        公司求償後，業已得確定該二家公司賠償金額始得知其
        實際損失之金額時，方得以過期帳列支損失」問題。且
        原告向日本進口理光牌設備之支出係基於與欣彰公司遙
        讀抄錶系統設備裝置工程合約而發生之損失，對以後年
        度並非效益，依前揭查核準則第2 條第1 項及商業會計
        法第48條及第60條規定，應於發生當期認列損失，被告
        指稱應待確定通量公司、大鈺公司賠償金額後，方得以
        過期帳列支損失，顯與規定不符。末查，假若本案通量
        公司、大鈺公司同意賠償原告，或經判決確定通量公司
        、大鈺公司須賠償原告，則此時原告即應依查核準則第
        27條前段規定，就估計數字以「應收收益」科目列帳；
        倘通量公司、大鈺公司不同意賠償原告，在未經判決確
        定該二家公司須賠償原告前，因屬無法確知之收入或收
        益，得於確知之年度以過期帳收入處理，故關於得否確
        知該二家公司賠償金額，已另有相關課稅規定可資遵循
        ，應無適用查核準則第64條但書規定之餘地。
      (3)原告僅向通量公司購買讀錶器等硬體設備，遙讀抄錶系
        統相關軟體開發及系統設計、裝置等等係全由原告自行
        負責，故系統經測試未能成功與通量公司無關（並非讀
        錶器有瑕疵），根本無法向通量公司求償。另原告亦非
        未對大鈺公司求償，原告曾以88年10月15日（88）工字
        第085 號函要求大鈺公司出面協賠償事宜，惟大鈺公司
        以88年10月18日（88）鈺科字第093 號函回復，本案該
        公司僅負責提供遙讀控制設備材料及讀錶系統驅動程式
        和諮詢，整體系統由原告公司自行與瓦斯錶結合，建立
        讀錶網路系統軟體及電腦資料庫，因此整套系統無法達
        到功能，非該公司之責等由拒絕賠償，經與律師討論，
        認為採取法律程序向大鈺公司求償，不可能勝訴，徒增
        訴訟費用，因此才未以訴訟程序向大鈺公司追償。被告
        主張本案應待確定通量公司、大鈺公司賠償金額後，方
        得以過期帳列支損失，無異要求原告非提起訴訟求償不
        可，惟遍尋所得稅法及相關法令，對於因履行瑕疵擔保
        責任而另行交付無瑕疵之物的損失，並無非經訴訟求償
        不得列報損失之相關規定，被告此一要求實係增加法律
        所無之限制。況以呆帳損失為例，查核準則第94條規定
        債權中有逾期兩年，經催收後未經收取本金或利息者，
        取具郵政事業已送達之存證函或向法院訴追之催收證明
        ，可視為實際發生呆帳損失，故列報實際呆帳損失之證
        明文件，並不以向法院訴追之催收證明為限，亦足以證
        明稅法並未將向法院訴追求償列為列報損失之必要條件
        。再者，如果系爭損失非屬營業本業及附屬業務以外之
        損失，是否依查核準則第64條但書規定處理，對該損失
        之認列而言，僅係時間性差異，終須准予列報，惟本案
        從原告於84年與欣彰公司訂約至今已有十幾年，通量公
        司及大鈺公司已分別於87年及93年間解散，原告已確定
        無法取得該兩家公司之賠償，如果被告堅持本案應適用
        查核準則第64條但書規定處理，亦應請被告明示得於何
        年度列報系爭損失，以利原告遵循。
    3.按民法第364 條第2 項規定，出賣人就另行交付之物，仍
      負擔保責任，被告主張原告「顯無須於90年再行更新裝置
      之義務」，於法不合。又被告稱「新安裝產品非原標的物
      功能項目，有違賠償對等原則」，惟遍尋民法、所得稅法
      及相關書籍，並無所謂「賠償對等原則」，於法無據，顯
      無可採。
  (二)被告主張之理由：
    1.按「營利事業所得之計算，以其本年度收入總額減除各項
      成本費用、損失及稅捐後之純益額為所得額。」「經營本
      業及附屬業務以外之費用及損失，或家庭之費用，及各種
      稅法所規定之滯報金、怠報金、滯納金等及各項罰鍰，不
      得列為費用或損失。」分別為行為時所得稅法第24條第1
      項及第38條所明定。次按「經營本業及附屬業務以外之費
      用及損失，不得列為費用或損失」「凡應歸屬本年度之費
      用或損失，除會計基礎經核准採用現金收付制者外，應於
      年度決算時，就估列數字以『應付費用』科目列帳，但年
      度決算時，因特殊情形無法確知之費用或損失，得於確知
      之年度以過期帳費用或損失處理。」為營利事業所得稅查
      核準則第62條、第64條所明定。
    2.原告9O年度營利事業所得稅結算申報，列報其他損失6,18
      7,691 元，其中4,775,038 元係原告於84年間售予欣彰公
      司智慧型瓦斯錶遙讀控制設備損壞之維修費用，被告原核
      定以(1)原告於84年向通量控制系統股份有限公司（下稱通
      量公司）購買遙讀控制設備688 萬元，隨即於84年3 月2
      日出售予欣彰公司，安裝於「觀天下」等大樓1,425 戶使
      用，因產品有瑕疵，另於86年3 月11日向大鈺科技股份有
      限公司（下稱大鈺公司）購買相同設備，並於86年認列損
      失3,414,250 元。至90年原告稱因該產品又有瑕疵，再對
      上開用戶安裝理光牌微電腦瓦斯錶集中抄錄系統，並列報
      損失4,775,O38 元；(2)原告於84年向通量公司購買遙讀裝
      置設備688 萬元，並無買賣合約書，出售予欣彰公司，並
      無保固期限；(3)原告並無與上開大樓住戶開會協調之會議
      記錄或該住戶要求重新安裝之證明文件；(4)原告在尚未釐
      清該批產品責任歸屬前，即於89年4 月13日、9O年9 月28
      日及9O年10月30日分批進口理光牌微電腦瓦斯表集中抄錶
      系統；(5)原告對上游通量公司及大鈺公司均無正式之求償
      證明；(6)原告檢附該項產品保固期，依度量衡器施檢規範
      為10年，惟依該規範第262 條規定「氣量計檢定合格有效
      期限為10年」，依條文明釋應為檢定合格有效期限為10年
      ，並非係保固期限10年等等，爰予以剔除其他損失4,775,
      038 元。
    3.原告84年間向通量公司訂購系爭設備時，既知當時技術不
      成熟，於訂立買賣合約時未訂明保固期間或賠償責任歸屬
      ，卻須一再承擔所有責任，與一般商情或營業常規不合；
      又原告無法提出系爭測試未能成功時產品責任歸屬之其他
      證明文件供核，即使有重新安裝之事實，尚難證明責任歸
      屬於原告。縱認原告90年度受有4,775,038 元之損失，惟
      其僅提示88年10月15日以（88）工字第085 號函要求大鈺
      公司出面協商賠償事宜，並未提示請求通量公司及大鈺公
      司損害賠償之具體證明文件，系爭金額顯屬不確定之費用
      或損失，依前揭查核準則第64條但書規定，應於確知年度
      以過期帳費用或損失處理。另依原告與欣彰公司訂定「訂
      購器材合約書」第8 款約定「乙方（原告）交清貨品經甲
      方（欣彰公司）驗收合格，乙方開立發票」，查本件欣彰
      公司依合約規定，於驗收合格後，已付清該筆款項（為原
      告所不爭），交易已屬完成；縱因產品有瑕疵，原告業於
      86年更新裝置而受有3,414,250 元鉅額之損失，顯無須於
      90年再行更新裝置之義務，且90年更新之裝置「理光牌」
      系統，與原抄錄系統功能及價格差異甚鉅，有原告88年10
      月28日（88）工字第099 號函可資佐證（理光系統有10大
      功能，原有系統只有1 項功能），新安裝產品非原標的物
      功能項目，有違賠償對等原則，即非屬原告所應負擔，亦
      即非屬原告經營本業及附屬業務之費用及損失。
    4.據上論述，本件原處分及所為復查、訴願決定均無違誤，
      為此請求判決如被告答辯之聲明。
    理  由
一、原告起訴主張：（一）原告於84年與欣彰公司簽訂遙讀抄錶
    系統設備裝置工程合約，工程總價688 萬元，向通量公司購
    買讀錶器等硬體設備，因遙讀抄錶設備測試不成功，復於86
    年向大鈺公司重新訂購，總價3,414,250 元，但更新後仍有
    問題且頻頻故障，欣彰公司乃於88年10月12日通知原告擬中
    止該系統之繼續使用並請求賠償，原告嗣經欣彰公司同意，
    進口日本理光牌微電腦瓦斯錶集中抄錶系統，價款4,775,03
    8 元，以更換原無法達到約定功能之舊系統。依上揭事實，
    系爭支出4,775,038 元，自應屬經營本業及附屬業務之費用
    或損失，而非所得稅法第38條及營利事業所得稅查核準則（
    下稱查核準則）第62條所稱「經營本業及附屬業務以外之費
    用及損失」。（二）通量公司與原告董事長當時雖同為石廣
    仁，但原告投資通量公司股權比例僅49.9％，依財務會計準
    則公報第5 號規定並無控制能力，且石廣仁股份僅占4.46％
    ，又石廣仁投資原告之股份亦於87年全部出售，僅以當時董
    事長同為一人，認定原告向通量公司購買讀錶器等設備有不
    當安排，純屬臆測，不足採據，且有不當聯結之違法。次以
    ，使用通量公司讀錶器設備經測試不成功後，原告向大鈺公
    司重新訂購設備，該重新購置設備之支出亦經被告89年3 月
    16日財北國稅字第89009256號復查決定准予追認損失在案，
    顯示當時被告並不認定原告最初向通量公司購置設備有於法
    不合之處，不應嗣後僅憑臆測而有不同之認定；何況被告如
    欲變更以往之認定，亦應更正重核原告以前年度營利事業所
    得稅結算申報，以剔除向通量公司購置設備之支出，方為適
    法。（三）原告另行交付欣彰公司日本理光牌微電腦瓦斯錶
    集中抄錶系統，乃係履行瑕疵擔保責任，其法律關係並不因
    欣彰公司在業界之地位，而變成贈與之法律關係，被告顯有
    「認定事實不依證據」之違法。按交際費支出之他方當事人
    必然因無償受贈而獲得利益，惟本件欣彰公司有支付原告遙
    讀抄錶系統設備裝置工程款688 萬元，並非無償，且係合約
    約定給付，欣彰公司何來利益之有，系爭支出亦不具有交際
    費之性質。被告主張系爭支出係饋贈、交際費性質應負舉證
    責任。（四）系爭支出係列報於非營業損失項下之其他損失
    科目，列報於該科目之原因係因系爭支出之相對收入（遙讀
    抄錶系統設備裝置工程價款688 萬元）於以前年度業已列報
    ，系爭支出非本年度營業收入之成本、費用，依營利事業所
    得稅結算申報書損益及稅額計算表之格式及收入與成本費用
    配合原則，應填報於非營業損失項下。「非營業損失」僅為
    營利事業所得稅結算申報書損益及稅額計算表科目歸類之名
    稱而已，「非營業損失」並非代表係所得稅法第38條所稱之
    「經營本業及附屬業務以外之損失」，爰提起本件行政訴訟
    ，求為判決如聲明所示云云。
二、被告則以：（一）原告於84年向通量公司購買遙讀裝置設備
    688 萬元，並無買賣合約書，出售予欣彰公司，並無保固期
    限；原告並無與上開大樓住戶開會協調之會議記錄或該住戶
    要求重新安裝之證明文件；原告在尚未釐清該批產品責任歸
    屬前，即於89年4 月13日、90年9 月28日及90年10月30日分
    批進口理光牌微電腦瓦斯表集中抄錶系統；原告對上游通量
    公司及大鈺公司均無正式之求償證明；原告檢附該項產品保
    固期，依度量衡器施檢規範為10年，惟依該規範第262 條規
    定「氣量計檢定合格有效期限為10年」，依條文明釋為檢定
    合格有效期限為10年並非保固期限10年等等，爰予以剔除其
    他損失4,775,038 元。（二）原告自承「因當時國內硬軟體
    技術均不成熟，…因此要向通量公司或大鈺公司求償確有困
    難，」查原告於84年向通量公司訂購系爭設備時，雙方當時
    負責人皆為石廣仁，原告既知當時技術不成熟，於訂立買賣
    合約時，未訂立保固或賠償責任，原告卻須一再承擔所有責
    任，即與一般商情或營業常規顯然不合；又無法提出文件，
    證明系爭測試未能成功，產品責任歸屬應由原告、或通量公
    司、或大鈺公司或欣彰公司負擔，復依原告與欣彰公司所訂
    合約第8 款約定：「乙方（原告）交清貨品經甲方（欣彰公
    司）驗收合格，乙方開立發票」，欣彰公司依合約規定，於
    驗收合格後，已付清該筆款項，既已驗收合格，原告仍負賠
    償責任，自有可議。（三）買賣行為，雙方只要依約交付其
    物即可，理光牌系統與原抄錶系統功能價格差異甚鉅，有原
    告88年10月28日（88）工字第099 號函可資佐證，原告於產
    品最初銷售時，既主張已知「軟體技術當時並未完全成熟」
    ，又於事後以高於最初規格產品標準另為安裝，復無法提出
    責任歸屬證明，列報巨額虧損，不符成本與收入配合原則，
    是故本件原告之訴為無理由，求為判決駁回原告之訴等語，
    資為抗辯。
三、上開事實概要欄所述之事實，除後列之爭點事項外，其餘為
    兩造所不爭執，並有原處分書、審查結果增減金額變更比較
    表、90 年 度營利事業所得稅復查決定應補稅額更正註銷單
    、復查決定書、退稅主檔各細項線上查詢畫面、90年度營利
    事業所得稅申報核定通知書調整法令及依據說明書、90年度
    營利事業所得稅結算申報核定通知書、89年度未分配盈餘申
    報核定通知書、原告申請書、復查申請補充說明書、原告與
    大鈺科技企業（股）公司訂購單、欣彰1425戶瓦斯表全套系
    統採購詳細表、原告與通量控制系統（股）公司訂購單、欣
    彰天然氣（股）有限公司訂購器材合約書、大鈺科技企業（
    股）公司88年10月18日（88）鈺科字第093 號函、原告88年
    10月15日（88）工字第085 號函、保固切結書、欣彰天然氣
    （股）公司91年12月18日（91）欣彰工字第125 號函、欣彰
    天然氣（股）公司工程驗收報告、原告88年10月28日（88）
    工字第099 號函、欣彰天然氣（股）公司原有抄讀錶系統與
    現在微電腦集中抄讀錶系統比較表、欣彰天然氣（股）公司
    88年10月12日（88）欣彰字第285 號函、原告公司工程聯繫
    單、經濟部能源委員會90年度專案微電腦瓦斯表研製及相關
    零組件應用技術研究計畫產學研合作計畫公開說明會、90年
    度營利事業所得稅結算申報調查項目調整數額報告表、89年
    度未分配盈餘調整數額計算表、90年度股東可扣抵稅額帳戶
    變動明細申報表異常審核清單、90年度案件重點查核分析、
    原告公司90年度營利事業所得稅結算申報補充說明書、營利
    事業可扣抵稅額與帳列項目之分析、90年度進口貨物總表、
    進口報單、總分類帳、其他損失明細、欣彰天然氣（股）公
    司理光微電腦瓦斯錶集中抄錶系統裝置設備、欣彰天然氣（
    股）公司88年11月16日（88）欣彰工字第126 號函、原告公
    司88年12月8 日（88）工字第107 號函、總分類帳（其他收
    入）、原告公司說明書、原告公司匯出匯款申請書及約定書
    、總分類帳（在建- 包作）、總分類帳（維修成本）、永有
    工程行收到原告公司輸油管線工程賠償案收據、中華電信公
    司台北營運處線路賠償費明細表、欣彰天然氣（股）公司88
    年9 月20日遙讀抄錶狀況、欣彰天然氣（股）公司91年2 月
    25日工程驗收報告、原告公司倉庫別庫存進出彙總表、89年
    營利事業所得稅結算申報調查項目調整數額報告表、89年度
    股東可扣抵稅額帳戶變動明細申報表異常審核清單、88年度
    未分配盈餘調整數額計算表、營業稅90年度資料查詢作業申
    報資料進銷歸戶、營業稅90年度資料查詢作業銷項去路明細
    排行前10名、營業稅90年度資料查詢作業進項來源明細排行
    前10名、90年度課稅資料歸戶清單、90年度營利事業所得稅
    結算申報書（損益及稅額計算表）、資產負債表、90年度營
    業成本明細表、90年度其他費用及製造費用明細表、製成品
    存貨明細表、期末存貨明細表、88-90 年度工程分析表（完
    工比例法- 未完工程）、90年度工程分析表（完工比例法-
    未完工程）、材料耗用表、90年度在建工程分析表（全部完
    工法／實做實算）、90年度完工百分比應認收入及成本、總
    分支機構申報營業稅銷售額明細表、已申報扣抵進項稅額之
    憑證及進口貨物金額統計表、所得稅法規定有列支限額之項
    目標準計算表、各類給付／收益扣繳稅額、可扣抵稅額與申
    報金額調節表、原告公司股東常會會議記錄、90年度財產目
    錄（房屋建築及設備）、90年度財產目錄（雜項設備）、90
    年度財產目錄（運輸設備）、90年度財產目錄（生財器具）
    、90年度財產目錄（給水設備）、90年度公司股東股份／股
    票轉讓通報表、90年度營利事業投資人明細、90年度股東可
    扣抵稅額帳戶變動明細申報表、89年度未分配盈餘申報書、
    89年度未分配營餘申報書部份項次明細表、90年度營利事業
    所得稅結算申報查核報告書、90年度營利事業所得稅查核申
    報總說明、比較資產負債表、比較損益表、營利事業所得稅
    查核申報調整所得額明細表、營利事業所得稅查核申報調整
    營業成本（銷貨成本明細表／工程成本明細表／勞務成本明
    細表）、營利事業所得稅查核申報調整（製造費用明細表／
    工程費用明細表）、營利事業所得稅查核申報調整所得額說
    明書、資產負債及股東權益各科目查核說明書、營業收入總
    額與開立統一發票金額調節表、薪資支出扣繳金額與申報金
    額調節表、租金支出扣繳金額與申報金額調節表、執行業務
    所得扣繳金額與勞務費申報金額調節表、利息收入扣繳金額
    與申報金額調節表分別附原處分卷、訴願卷及本院卷可稽，
    為可確認之事實。
四、歸納兩造上述之主張，本件爭執之重點在於: 本件原告90年
    度營利事業所得稅結算申報，列報非營業損失10,286,809元
    ，上開非營業損失項下其他損失欄所列報6,187,691 元，其
    中4, 775,038元係原告於84年間售予欣彰公司之智慧型瓦斯
    錶遙讀控制設備損壞之維修費用，被告否准認列，是否適法
    ?
(一)、按「營利事業所得之計算，以其本年度收入總額減除各項成
    本費用、損失及稅捐後之純益額為所得額。」「經營本業及
    附屬業務以外之費用及損失，或家庭之費用，及各種稅法所
    規定之滯報金、怠報金、滯納金等及各項罰鍰，不得列為費
    用或損失。」分別為所得稅法第24條第1 項及第38條所明定
    。次按「經營本業及附屬業務以外之費用及損失，不得列為
    費用或損失。」「凡應歸屬本年度之費用或損失，除會計基
    礎經核准採用現金收付制者外，應於年度決算時，就估列數
    字以『應付費用』科目列帳，但年度決算時，因特殊情形無
    法確知之費用或損失，得於確知之年度以過期帳費用或損失
    處理。」分別為行為時查核準則第62條、第64條定有明文。
    而上開查核準則為財政部為執行所得稅法及稅捐稽徵法等法
    規，基於法定職權所發布之解釋性、裁量性、或作業性之行
    政規則，該準則第62條之規定，則係對費用、損失查核之技
    術性、細節性事項加以規定，為簡化稽徵作業、避免費用、
    損失浮濫列報所必要，並未逾越所得稅法等相關之規定，亦
    未加重人民稅賦，且無悖法律保留原則，被告辦理相關稅捐
    稽徵事務自可適用，合先說明。
(二)、次按「行政法院於撤銷訴訟應依職權調查證據。」行政訴訟
    法第133 條前段定有明文，此係因撤銷訴訟之當事人，分別
    為公權力主體之政府機關及人民，兩造間存在不對等之權力
    關係，且政府機關之行政行為恆具專門性、複雜性或科技性
    ，難為人民所瞭解，且每涉公務機密，人民取得相關資料常
    屬不易，為免人民因無從舉證而負擔不利之效果，而有上述
    規定；是於撤銷訴訟，證據之提出非當事人之責任，法院依
    職權調查得代當事人提出，當事人固無所謂主觀之舉證責任
    。然職權調查證據有其限度，仍不免有要件不明之情形，故
    當事人仍有客觀之舉證責任，民事訴訟法第277 條規定：「
    當事人主張有利於己之事實者，就其事實有舉證之責任。」
    ，於上述範圍依行政訴訟法第136 條之規定，仍為撤銷訴訟
    所準用。而就課稅處分之要件事實而言，基於依法行政原則
    ，為權利發生事實者，依上開規定，有關營利事業所得加項
    之收入，雖應由稅捐稽徵機關負舉證責任；惟有關所得計算
    基礎之減項，即「成本」與「費用」，則因屬於權利發生後
    之消滅事由，故有關成本及費用存在之事實，不論從上述證
    據掌控或利益歸屬之觀點，均應由主張扣抵之納稅義務人即
    原告負擔證明責任，故原告上開費用是否屬其經營本業及附
    屬業務之費用及損失倘有不明，自應由原告負舉證之責。
(三)、經查，本件原告於84年3 月1 日與欣彰公司簽訂遙讀抄錶系
    統設備訂購器材合約，工程總價688 萬元後，於84年3 月20
    日，向通量公司購買讀錶器等硬體設備，總價314,580 元，
    因遙讀抄錶設備測試不成功，復於86年3 月11日向大鈺公司
    重新訂購遙讀控制設備，總價3,414,250 元，但更新後仍有
    問題且頻頻故障，欣彰公司乃於88年10月12日通知原告擬中
    止該系統之繼續使用並請求賠償，原告嗣進口日本理光牌微
    電腦瓦斯錶集中抄錶系統，價款4,775,038 元，以更換原無
    法達到約定功能之舊系統等事實，有訂購器材合約書、訂購
    單、欣彰1425戶瓦斯表全套系統採購詳細表、欣彰公司88年
    10月12日（88）欣彰字第285 號函等件在卷可稽( 見訴願卷
    第35-42 頁) ，並為兩造所不爭執，堪以憑認。依原告與欣
    彰公司簽訂之遙讀抄錶系統設備訂購器材合約觀之，未有保
    固期間之約定，而原告已於84年7 月4 日為欣彰公司安裝驗
    收完畢，於84年9 月4 日正式啟用，有欣彰公司84年9 月12
    日工務連繫單附卷可按( 見本院卷第72頁) ，何以原告於86
    年間再為欣彰公司更新裝置而受有3,144,250 元鉅額之損失
    ? 又何以事隔多年後，於90年間為欣彰公司作設備之更新?
    本院質之原告為何84年已經安裝完畢，86年還要更新？並請
    其提出證據，答稱: 「因為84年的安裝很不成功，遙讀的答
    案，瓦斯費單據和使用度數有極大差距。第一次84年的遙讀
    抄錶，我看資料的確出了很大的問題，瓦斯讀數和實際使用
    的度數有很大差異，所以使用者在抗爭。」等語( 見本院更
    一審卷第50頁) ，惟原告迄未提出具體事證以實其說，亦未
    能證明系爭遙讀抄錶系統設備瑕疵之原因及責任之歸屬。尤
    其原告捨國內一般品牌，而以與其收益不相當之高額費用4,
    775,038 元，向日本進口高品質多功能之設備，以較原合約
    約定更多功能的產品（理光系統有10大功能，原有系統只有
    1 項功能），為欣彰公司改裝設備，顯與一般商業營業常規
    有違。而本件原告與欣彰公司所訂之合約，總價為688 萬元
    ，扣除成本費用，所得利潤應僅在數百萬元之內，經原告訴
    訟代理人到庭陳稱: 「第一次成本是3,145,800 元，這是原
    告委託通量公司去做的，向欣彰承包價格是688 萬元。第一
    次本來有相當的利潤，因為差不多一半的價格就可以做起來
    」等語（見本院更一審卷第51頁) ，然原告於86年間為欣彰
    公司更新裝置而受有3,144,250 元之鉅額損失，再於90年間
    ，為欣彰公司作設備之更新受有4,775,038 元之鉅額損失，
    合計更新費用高達7,919,288 元，亦不符合收入與成本配合
    原則。此外，復查無其他積極證據足資證明上開待證事實，
    則此無法證明導致事實真偽不明之不利益自應歸諸原告，難
    認原告之主張為有理由。則被告以系爭損失非經營本業及附
    屬業務之費用及損失，否准認列，揆諸前揭規定，尚無不合
    。
(四)、再查，本件原告最初為欣彰公司所裝置之設備，係向通量公
    司購買，嗣因品質不佳，原告復向大鈺公司購置，而受有3,
    144,250 元鉅額之損失，嗣復因為欣彰公司裝置之設備發生
    故障，而再向日本進口設備，而受有4,775,038 元損失，惟
    均未見原告對通量公司及大鈺公司為損害賠償之請求。本院
    質之原告有無向通量公司及大鈺公司求償? 答稱: 「要再查
    明。因為通量公司已經不存在了。我有向大鈺公司求償，但
    是沒有辦法。」等語( 見本院更一審卷第50-52 頁) ，則原
    告未能證明系爭產品責任歸屬應由原告或通量公司或大鈺公
    司或欣彰公司負擔，在原告未向通量公司、大鈺公司求償前
    ，該2 家公司應否賠償原告及賠償之金額，均尚未確定，自
    無從得知原告實際損失之金額，縱依原告所主張其於本年度
    受有4,775,038 元之損失，亦應待原告向通量公司、大鈺公
    司求償，確定該2 家公司賠償金額後，始得知原告實際損失
    之金額，再依行為時查核準則第64條但書規定「年度決算時
    ，因特殊情形無法確知之費用或損失，得於確知之年度以過
    期帳費用或損失處理。」之特殊情形，以過期帳列支損失，
    尚難於本年度予以認列。
五、綜上所述，原處分認事用法核無違誤，訴願決定遞予維持，
    亦無不合，原告徒執前詞，訴請撤銷原處分及訴願決定，為
    無理由，應予駁回。
六、本件事證已臻明確，兩造其餘攻擊防禦方法均與本件判決結
    果不生影響，故不逐一論述，併此敘明。
據上論結，本件原告之訴為無理由，爰依行政訴訟法第98條第1
項前段，判決如主文。
中    華    民    國    97    年    8     月    14    日
                      臺北高等行政法院第一庭
                                審判長法  官  王立杰
                                      法  官  劉錫賢
                                      法  官  林惠瑜
上為正本係照原本作成。
如不服本判決，應於送達後20日內，向本院提出上訴狀並表明上
訴理由，如於本判決宣示後送達前提起上訴者，應於判決送達後
20日內補提上訴理由書（須按他造人數附繕本）。
中    華    民    國    97    年    8     月    14    日
                                      書記官  劉道文


司法院資訊處製作；財團法人民間司法改革基金會備份。
